臺灣高等法院民事判決
110年度上易字第684號
上  訴  人  胡立夫  
訴訟代理人  薛智友律師
            王琬華律師
被 上訴 人  胡秀芬  

訴訟代理人  陳昭全律師
上列當事人間請求返還不當得利等事件，上訴人對於中華民國11
0年5月7日臺灣臺北地方法院109年度訴字第5424號第一審判決提
起上訴，本院於110年11月30日言詞辯論終結，判決如下：
    主      文
上訴駁回。
第二審訴訟費用由上訴人負擔。
    事實及理由
壹、程序方面
被上訴人先位之訴，主張其被繼承人胡徐珠遺產遭占用或收取
  租金之侵權行為損害賠償或不當得利請求權，為自己之債權。
  按繼承人有數人時，在分割遺產前，依民法第1151條規定，各
  繼承人對於遺產全部為公同共有關係，固無應有部分。然共有
  人（繼承人）就繼承財產權利義務之享有（行使）、分擔，仍
  應以應繼分（潛在的應有部分）比例為計算基準，若逾越其應
  繼分比例享有（行使）權利，就超過部分，應對其他共有人負
  不當得利返還義務，他共有人自得依其應繼分比例計算其所失
  利益而為不當得利返還之請求，此項請求權非因繼承所生，不
  屬公同共有（最高法院104年度台上字第531號裁判要旨、106
  年度台上字第2100號判決參照）。被上訴人對上訴人起訴請求
  給付損害賠償或不當得利，其當事人適格。上訴人主張應由全
  體公同共有人起訴或應訴，尚非可採。
被上訴人備位之訴，主張胡徐珠遺產遭占用或收取租金之損害
  賠償或不當得利請求權，為公同共有之債權，須由全體繼承人
  為原告，惟胡徐珠之全體繼承人為其子女即兩造及訴外人胡文
  泳共3人，胡文泳在本院表示：不同意被上訴人提起本件訴訟
  ，因與胡徐珠交待的事相違背等語（見本院卷第141至142頁）
  ，可知胡文泳與被上訴人處於利害關係相反之狀態，實難期待
  胡文泳能與被上訴人共同進行本件訴訟，堪認被上訴人事實上
  無法得全體公同共有人同意提起本件訴訟，則由其單獨起訴請
  求上訴人對全體共有人為給付，仍屬當事人適格。
貳、實體部分
被上訴人主張：兩造母親胡徐珠於民國105年11月22日死亡後，
  臺北市○○區○○路0段000號2樓房屋（下稱八德路2樓房屋），及
  臺北市○○區○○街0巷00弄0號2樓房屋（下稱延吉街房屋）由兩
  造及胡文泳所繼承而公同共有。八德路2樓房屋遭上訴人占用
  ，迄今未交還全體共有人；胡徐珠生前將延吉街房屋出租予訴
  外人蔡美芳，每月租金新臺幣（下同）1萬9000元，胡徐珠死
  亡後，上訴人自行向蔡美芳收取租金，更於106年8月31日以自
  己名義與蔡美芳簽訂租約收取同額租金。上訴人未經伊同意，
  獨自占用八德路2樓房屋、收取延吉街房屋租金之使用收益行
  為，侵害伊之權利且受有不當得利，伊得以應繼分比例為計算
  基準，請求上訴人給付自105年12月1日起至109年4月30日止之
  得利金額及法定遲延利息，及分別自109年6月1日、109年6月5
  日起至返還八德路2樓房屋、延吉街房屋日止按月之得利金額
  。爰依民法第177條、第179條、第184條第1項、第818條、第8
  21條規定，先位求為命上訴人給付⑴新臺幣（下同）36萬3,079
  元，及自起訴狀繕本送達翌日起算法定遲延利息，暨自109年6
  月1日起至返還八德路2樓房屋日止按月給付9003元，如逾期給
  付，並加計自次月1日起算法定遲延利息；⑵25萬9666元，及自
  起訴狀繕本送達翌日起算之法定遲延利息，暨自109年6月5日
  起至返還延吉街房屋日止按月給付6333元，如逾期給付，並加
  計自次月1日起算法定遲延利息之判決。如先位無理由，則主
  張遺產遭使用收益之損害賠償或不當得利請求權，為公同共有
  債權，請求對全體公同共有人為給付，備位求為命上訴人給付
  兩造及胡文泳⑴131萬3830元，及自原審民事準備書㈡狀繕本送
  達翌日起算法定遲延利息，暨自109年6月1日起至返還八德路2
  樓房屋日止按月給付兩造及胡文泳3萬3429元，如逾期給付，
  並加計自次月1日起算法定遲延利息；⑵77萬9000元，及自原審
  民事準備書㈡狀繕本送達翌日起算法定遲延利息，暨按月給付
  兩造及胡文泳1萬9000元，如逾期給付，並加計自次月1日起算
  法定遲延利息之判決；併陳明願供擔保請准宣告假執行（原審
  判決就上開先位之訴部分為上訴人敗訴之判決，其提起上訴，
  備位之訴隨同移審。其餘未繫屬本院部分，不予贅述）。
上訴人則以：八德路2樓房屋係因伊結婚，由胡徐珠交由伊使用
  居住，伊與胡徐珠間成立未定期限之使用借貸契約，胡徐珠死
  亡，使用借貸關係即由兩造及胡文泳繼承，被上訴人及胡文泳
  迄今未對伊表示終止契約；延吉街房屋於胡徐珠生前即同意伊
  以胡徐珠名義出租，並由伊實際收取租金，故伊占用八德路2
  樓房屋及收取延吉街房屋租金，均非無法律上原因而受有利益
  。另如附件所示胡徐珠聲明書（下稱系爭聲明書）為胡徐珠親
  自書寫，並記明年、月、日，符合自書遺囑之要件，可證胡徐
  珠同意八德路2樓房屋由伊使用、將延吉街房屋租金分配由伊
  收取等語，資為抗辯。上訴聲明：㈠原判決關於命上訴人給付
  部分廢棄；㈡上廢棄部分，被上訴人在第一審之訴及假執行之
  聲請均駁回。
八德路2樓房屋、延吉街房屋原為胡徐珠所有，胡徐珠於105年1
  1月22日死亡，繼承人為兩造及胡文泳，應繼分各1/3。八德路
  2樓房屋、延吉街房屋由兩造及胡文泳於106年10月27日以繼承
  為原因，登記為公同共有。兩造及胡文泳分割遺產之訴現在原
  法院110年度重家繼訴字第5號審理中。上訴人自85年間起迄今
  居住於系爭八德路2樓房屋，並持續收取系爭延吉街房屋之租
  金等事實，為兩造所不爭執（見本院卷第123頁），堪信為真
  實。被上訴人請求上訴人損害賠償或返還相當於租金之不當得
  利，為上訴人以上開情詞所拒。經查：
㈠上訴人無權占有八德路2樓房屋，應返還不當得利。
1.各共有人按其應有部分，對於共有物之全部雖有使用收益之權。惟共有人對共有物之特定部分使用收益，仍須徵得他共有人全體之同意，非謂共有人得對共有物之全部或任何一部有自由使用收益之權利。如共有人不顧他共有人之利益，而就共有物之全部或一部任意使用收益，即屬侵害他共有人之權利（最高法院108年度台上字第2208號判決參照）。八德路2樓房屋所有權登記為兩造公同共有，上訴人自85年起迄今居住於八德路2樓房屋之事實，為兩造所不爭執，已如上述，被上訴人未同意上訴人使用該房屋，則其主張上訴人未經全體共有人同意，自105年12月1日起無權占有八德路2樓房屋，即屬有據。
2.繼承人有數人時，在分割遺產前，各繼承人對於遺產全部為公同共有關係，固無應有部分，然共有人（繼承人）就繼承財產權利義務之享有（行使）、分擔，應以應繼分（潛在的應有部分）比例為計算基準，若共有人逾越其比例，於共有人間，自構成不當得利，他共有人得請求返還。共有人逾越其應有部分範圍對共有物為使用收益，可能獲有相當於租金之利益為社會通常之觀念，因其所受利益為物之使用收益本身，應以相當之租金計算應償還之價額。按城市地方房屋之租金，以不超過土地及其建築物申報總價年息10%為限，土地法第97條第1項定有明文。所謂土地之總價額，係指法定地價而言，土地所有權人依土地法所申報之地價為法定地價，土地法施行法第25條、土地法第148條分別定有明文。土地所有權人未於公告期間申報地價者，以公告地價80%為其申報地價，為平均地權條例第16條前段所明定。又基地租金之數額，除以基地申報地價為基礎外，尚須斟酌基地之位置，工商業繁榮之程度，承租人利用基地之經濟價值及所受利益等項。兩造係因繼承而成為八德路2樓房屋及該房屋所坐落土地之公同共有人（建物及土地謄本見北司調卷第15至27頁），上訴人於胡徐珠死亡之後，超出其潛在應有部分比例使用該房屋，依前揭說明，就逾越其應繼分之比例，在被上訴人潛在應有部分範圍，對被上訴人構成不當得利而負返還不當得利之義務。審酌八德路2樓房屋主要建材為鋼筋混凝土，建築完成日期為67年10月21日，現由上訴人居住使用，位於臺北市松山區八德路3段，鄰近捷運小巨蛋站、國父紀念館站，周遭有市場、醫院、學校、運動中心等，交通便利，商業及生活機能非常完整（建物登記謄本、GOOGLE地圖見北司調卷第25頁、第93至97頁），並參酌上訴人占用八德路2樓房屋所受經濟價值等一切情狀，認以八德路2樓房屋課稅現值暨坐落土地所有權應有部分申報地價8%計算上訴人所受不當得利，應屬妥適。按此計算，被上訴人得請求上訴人返還之不當得利價額為：⑴1次給付105年12月1日起至109年4月30日止之金額36萬3079元，⑵自109年6月1日起至返還八德路2樓房屋之日止按月給付9003元，詳如附表一至三所示。
3.上訴人抗辯：胡徐珠書立遺囑將八德路2樓房屋分配予伊，並同意伊以出租人身分使用收益延吉街房屋，系爭聲明書有遺囑效力云云，為被上訴人所否認。按遺囑應依法定方式為之，自書遺囑者，應自書遺囑全文，記明年、月、日，並親自簽名，民法第1189條、第1190條定有明文。查如附件所示系爭聲明書（見原審卷第39至40頁），乃上訴人以照片電子檔案列印出來（筆錄見本院卷119頁），上訴人未能提出該聲明書原本，無從認為是依法定方式所為之遺囑，難認生遺囑之效力。曾草擬胡徐珠遺囑之黃高惠英在原審證稱：伊擬稿過之遺囑內容為八德路3段113號1樓房屋(下稱八德路1樓房屋)由兩造及胡文泳繼承，八德路2樓房屋及延吉街房屋由胡立夫繼承，胡徐珠沒有在伊面前寫，但曾給伊看有沒有錯字，那時候看的只是稿子寫好，還沒有簽名、年月日，伊未看過記明年月日及簽名之完整遺囑，亦未看過系爭聲明書等語（筆錄見原審卷第182至186頁）。可知黃高惠英雖曾草擬財產分配遺囑草稿予胡徐珠，惟未親自看見胡徐珠書寫並記明年月日之遺囑；且系爭聲明書記載：八德路2樓房屋及八德路3段109號3樓房屋（下稱八德路3樓房屋)由文泳、胡立夫各選一間繼承，延吉街房屋給胡立夫繼承之文字，與黃高惠英上開證述之草稿內容並不相符，尚難認系爭聲明書係由胡徐珠依黃高惠英所擬草稿書寫。兩造之兄胡文泳固證稱：系爭聲明書是胡徐珠寫的，因為伊認得筆跡等語（筆錄見本院卷第144頁），然系爭聲明書僅為照片電子檔列印，並非原本，無從以肉眼判斷照片電子檔列印文字之書寫筆順、筆勢及相關特徵，與胡徐珠之筆跡是否相符。實難憑黃高惠英、胡文泳之證詞即認系爭聲明書為真正。上訴人此部分抗辯，自非可取。
4.上訴人抗辯：伊與胡徐珠就八德路2樓房屋有使用借貸關係，於胡徐珠死亡後，繼承人應繼承該法律關係云云，為被上訴人所否認。上訴人聲請胡文泳作證，胡文泳雖證稱：上訴人83年結婚後就居住八德路2樓房屋，伊及胡徐珠都認定是上訴人的房子，胡徐珠要求伊不能分該房屋，胡徐珠是將八德路3樓房屋分給伊，胡徐珠說八德路2樓房屋以後是上訴人的房子等語(見本院卷第143頁），惟胡文泳並未證述胡徐珠有將八德路2樓房屋借貸予上訴人使用之意思。又證人黃高惠英雖證稱：八德路2樓是胡立夫在住，胡徐珠要買八德路3樓房屋，她有說八德路2樓房屋、八德路3樓房屋兄弟1人1間等語（見原審卷第186頁），惟黃高惠英亦未證述胡徐珠有將八德路2樓房屋借貸予上訴人使用之意思。此外，上訴人就與胡徐珠間之使用借貸關係未舉證以實其說，不得僅以長期居住八德路2樓房屋，即謂其與胡徐珠間存有使用借貸關係。上訴人此部分抗辯，尚難採取。
㈡繼承開始後，上訴人應將延吉街租金1/3分配予被上訴人而未分
  配，應返還不當得利。
1.兩造因繼承而成為延吉街房屋之公同共有人（建物謄本見北司
  調卷第35、57頁）。共有人（繼承人）就繼承財產權利義務之
  享有（行使）、分擔，應以應繼分（潛在的應有部分）比例為
  計算基準。上訴人於胡徐珠死亡之後，超出其應繼分收取該房
  屋出租第三人之租金，而未分配予被上訴人，就逾越其應繼分
  比例，在被上訴人潛在應有部分範圍，對被上訴人構成不當得
  利而負返還不當得利之義務。胡徐珠生前將延吉街房屋出租予
  蔡美芳，約定租金每月1萬9000元，嗣租約到期後，上訴人與
  蔡美芳簽訂租賃契約，約定每月租金為1萬9000元（房屋租賃
  契約書見原審卷第61至70頁），堪認此租金額即為上訴人使用
  延吉街房屋每月所受之利益。依此計算，被上訴人得請求上訴
  人返還之不當得利為：⑴自105年12月1日起至109年4月30日止
  共41月，依被上訴人應繼分比例計算，其金額為25萬9,667（
  計算式：19,000×41×1/3＝259,667，元以下4捨5入），⑵自109
  年6月5日起至返還延吉街房屋之日止按月給付6333元（計算式
  ：19,000×1/3＝6,333）。
2.上訴人抗辯：胡徐珠同意將延吉街房屋租金收取權讓與伊云云
  ，並以系爭聲明書及證人胡文泳為證。胡文泳雖對本院詢問「
  是否知悉胡徐珠生前有同意由上訴人收取租金？」，答稱：「
  是，這在交待書（即系爭聲明書）有載明」（見本院卷第142
  頁）。惟如附件所示系爭聲明書關於延吉街房屋，僅有記載該
  房屋「百年之後給予胡立夫繼承」，並未記載將該房屋之租金
  收取權讓與上訴人；況系爭聲明書不能認為真正，已如前㈠3.
  所述。上訴人此部分所辯，亦非可取。
不當得利受領人於受領時，知無法律上之原因或其後知之者，
  應將受領時所得之利益，或知無法律上之原因時所現存之利益
  ，附加利息，一併償還；應付利息之債務，其利率未經約定，
  亦無法律可據者，週年利率為5%，此觀民法第182條第2項、第
  203條規定自明。上訴人應1次給付金錢部分，被上訴人請求自
  起訴狀繕本送達（送達證書見北司調卷第105頁）翌日即109年
  5月29日起至清償日止計付法定遲延利息；及上訴人應按月給
  付金錢部分，如逾期給付，被上訴人請求自次月1日起至清償
  日止計付法定遲延利息，即屬有據。
綜上所述，被上訴人依民法第179條規定，先位請求上訴人給付⑴36萬3079元，及自109年5月29日起至清償日止按年息5%計算之利息，暨自109年6月1日至返還八德路2樓房屋日止按月給付9003元，如逾期給付，並加計自次月1日起至清償日止按年息5%計算之利息；⑵25萬9666元，及自109年5月29日起至清償日止按年息5%計算之利息，暨自109年6月5日起至返還延吉街房屋日止按月給付6333元，如逾期給付，並加計自次月1日起至清償日止按年息5%計算之利息，為有理由，應予准許。原審就此部分為被上訴人勝訴之判決，並為准、免假執行之宣告，核無違誤。上訴論旨指摘原判決此部分不當，求予廢棄改判，為無理由，應駁回上訴。先位之訴既為有理由，備位之訴即毋庸判決。
本件事證已臻明確，兩造其餘之攻擊或防禦方法及所用之證據，經本院斟酌後，認為均不足以影響本判決之結果，爰不逐一論列，附此敘明。
據上論結，本件上訴為無理由，依民事訴訟法第449條第1項、
  第78條，判決如主文。
中　　華　　民　　國　　110 　年　　12　　月　　14　　日
                  民事第十八庭  
                      審判長法  官  黃明發
                            法  官  林政佑
                            法  官  周美雲
正本係照原本作成。
不得上訴。
中　　華　　民　　國　　110 　年　　12　　月　　15　　日

　　　　　　　　　　　　　　書記官  呂  筑
附表一被上訴人得請求臺北市○○區○○段0○段000地號土地自105年
12月1日起至109年4月30日止之不當得利金額   
編號 期間 面積 權利範圍 申報地價(每平方公尺) 應繼分 金額(新臺幣) 左欄計算式(小數點以下4捨5入) 1 105年12月1日起至106年12月31日止 122平方公尺 1/5 15萬9092元 1/3 11萬2142元 122㎡×1/5×159,092×8%×13/12×1/3=112,142 2 107年1月1日起至108年12月31日止 122平方公尺 1/5 15萬2210元 1/3 19萬8076元 122㎡×1/5×152,210×8%×2×1/3=198,076 3 109年1月1日起至109年4月30日止 122平方公尺 1/5 15萬7856元 1/3 3萬4237元 122㎡×1/5×157,856×8%×4/12×1/3=198,076 合計      34萬4455元  說明 臺北市○○區○○段0○段000地號土地105年1月、107年1月、109年1月之公告地價依序為每平方公尺19萬8865元、19萬0262元、19萬7320元（土地公告地價查詢見北司調卷第91頁），申報地價依序為每平方公尺15萬9092元、15萬2210元、15萬7856元。 上訴人應自109年6月1日起至返還臺北市○○路0段000號2樓房屋日止，按月給付占用臺北市○○區○○段0○段000地號土地之不當得利8559元（計算式：122㎡×1/5×157,856×8%×1/12×1/3=8,559）。        

附表二被上訴人得請求臺北市○○路0段000號2樓房屋自105年12月
1日起至109年4月30日止之不當得利金額   
編號 期間 房屋課稅現值 應繼分 金額(新臺幣) 左欄金額計算式(小數點第1位以下4捨5入) 1 105年12月1日起至106年6月30日止 20萬9800元 1/3 3263.6元 209,800×8%×7/12×1/3=3263.6 2 106年7月1日起至107年6月30日止 20萬6500元 1/3 5506.7元 206,500×8%×1/3=5506.7 3 107年7月1日起至108年6月30日止 20萬3100元 1/3 5416元 203,100×8%×1/3=5416 4 108年7月1日起至109年4月30日止 19萬9700元 1/3 4437.8元 199,700×8%×10/12×1/3=4437.8 合計    1萬8624元  說明 臺北市○○區地○○路0段000號2樓房屋106年至109年之房屋課稅現值（房屋稅課稅期間為前1年7月1日至當年6月30日止）依序為20萬9800元、20萬6500元、20萬3100元、19萬9700元（房屋稅課稅明細、房屋稅繳款書見北司調卷第83至89頁）。 上訴人應自109年6月1日起至返還臺北市○○路0段000號2樓房屋日止，按月給付占用房屋之不當得利444元（計算式：199,700×8%×1/12×1/3=444）。      

附表三被上訴人得請求給付附表一及附表二之金額合計
編號 期間 土地部分金額 房屋部分金額 土地房屋合計金額 左欄計算式 1 105年12月1起至109年4月30日止不當得利 34萬4455元 1萬8624元 36萬3079元 344,455+18,624=363,079 2 109年6月1日起至返還臺北市○○路0段000號2樓房屋予兩造及胡文泳之日止每月不當得利 8559元 444元 9003元 8559+444=9003